臺灣新北地方法院民事判決
111年度訴字第374號
原      告  周素鳳  
輔  佐  人  廖梨君    
被      告  李旻峰  


            李春年  

共      同
訴訟代理人  劉博中律師
上列當事人間請求返還借款事件，經本院於民國111年7月21日言
詞辯論終結，判決如下：
    主  文
被告李旻峰應給付原告新臺幣貳佰萬元，及自民國一一○年十二
月三十日起至清償日止，按週年利率百分之五計算之利息。
原告其餘之訴駁回。
訴訟費用由被告李旻峰負擔二分之一，餘由原告負擔。
本判決第一項於原告以新臺幣陸拾陸萬柒仟元為被告李旻峰供擔
保後，得假執行；但被告李旻峰以新臺幣貳佰萬元為原告預供擔
保，得免為假執行。
原告其餘假執行之聲請駁回。
    事實及理由
一、原告主張：自民國95至98年間，被告李旻峰（與被告李春年
    下合稱被告，單指其一，逕稱姓名）因資金週轉困難，向原
    告情商借款，原告遂以匯款或自行存入、代為清償貸款等方
    式，陸續於如附表所示時間，分別以匯款至李旻峰或其所經
    營之訴外人瑞峰起重有限公司（下稱瑞峰公司）帳戶內，另
    亦有以現金存入或代為清償貸款等方式，借款如附表所示金
    額予被告，合計借款新臺幣（下同）6,767,532元，後於97
    年間，經李旻峰開立支票5紙予原告作為上開借款之擔保，
    李旻峰卻一再更改票據兌現日拖延還款，嗣經原告提示相關
    票據，竟遭銀行通知存款不足而退票，李旻峰稱其無力一次
    償還借款，經兩造商議，李旻峰稱其可還款4,000,000元，
    並以被告2人為共同承擔債務人，另提供5紙經被告2人簽名
    捺印之本票作為還款擔保，兩造遂於101年3月21日簽立借據
    1紙（下稱系爭借據），被告迄未還款，爰依消費借貸契約
    法律關係，提起本件訴訟等語。並聲明：㈠被告應給付原告4
    ,000,000元，及自支付命令送達翌日起至清償日止，按週年
    利率5％計算之利息。㈡原告願供擔保請准宣告假執行。
二、被告則以：於94年6月13日，李旻峰成立瑞峰公司，該時廖
    梨君為李旻峰之女友，雙方論及婚嫁，李旻峰十分信賴廖梨
    君，且廖梨君具有會計專業，遂由廖梨君擔任瑞峰公司之財
    務會計，李旻峰及瑞峰公司之銀行帳戶、存摺、印章與李旻
    峰個人之支票簿均由廖梨君保管，被告未曾過問相關資金往
    來狀況，對原告所主張各筆匯款原因為何，並無印象，原告
    既主張此部分係屬借貸，自應由其負舉證之責。又原告所主
    張借款內容，部分係匯往瑞峰公司帳戶，匯款人則為廖梨君
    或廖展宏，自難認係兩造間之借款，原告未提出相關事證可
    資證明，未盡證明之責，另原告所主張代被告清償貸款部分
    ，僅提出利息收據，亦無從認定有借款關係。再原告雖主張
    李旻峰曾開立支票作為借款擔保，然李旻峰之個人支票簿為
    廖梨君所保管，開票原因李旻峰已無印象，部分支票未記載
    受款人，部分原告迄未提出相關支票為證，均應由原告就此
    先善盡舉證之責。復原告所持有被告所開立本票5紙，然本
    票之發票日均為101年3月21日，且未記載到期日，依票據法
    第22條第1項規定，本票請求權均已罹於時效，縱原告得依
    票據法第22條第4項規定請求返還利益，然就李旻峰是否受
    有利益及利益若干，均未據原告說明、舉證，況上開本票及
    系爭借據係原告偕同廖梨君及其他4、5名陌生男子，前往李
    旻峰所營瑞峰公司位於新北市五股區新五路2段之車廠，脅
    迫李旻峰開立，原告當時並未說明借款依據及金額，李旻峰
    擔心遭暴力對待始在系爭借據上簽名捺印，原告在系爭借據
    亦無簽章，更無一式兩份，足見原告及李旻峰未就系爭借據
    內容為合意，難認其等間成立消費借貸契約法律關係；退步
    言，系爭借據並未記載李旻峰收到4,000,000元之借款，而
    消費借貸契約屬要物契約，應由原告就其交付借款4,000,00
    0元之事負舉證責任，況依原告所主張借款金額中，匯款予
    被告者合計2,589,000元，未達4,000,000元，匯款日期與系
    爭借據簽立日期相差近6年，難認兩者相關，原告既未舉證
    證明有交付系爭借據所載4,000,000元之借款，其向李旻峰
    依消費借貸契約法律關係請求返還4,000,000元，為無理由
    。另原告要求李旻峰在前開本票上簽署李春年之姓名，該時
    李春年並不在場，且簽署位置亦非在發票人欄位，更未記載
    保證意旨，原告主張李春年共同承擔債務，實屬無據，而原
    告所提出系爭借據其上並無李春年之簽章，自難認原告與李
    春年間成立消費借貸契約法律關係甚明。末原告所主張95年
    7月28日以前各筆匯款，匯款日期迄今均已逾越15年，原告
    請求權已罹於時效而消滅等語，資為抗辯。並聲明：㈠原告
    之訴及假執行之聲請均駁回。㈡若受不利判決，願供擔保請
    准免假執行之宣告。
三、經查，原告之女廖梨君前與李旻峰為男女朋友關係，又李旻
    峰為瑞峰公司之負責人，而於如附表編號1至16所示時間，
    分由原告自行或廖梨君、廖展宏代為匯款如附表所示金額至
    李旻峰或瑞峰公司帳戶等事，有臺灣中小企業銀行跨行匯款
    入戶電匯申請書、匯款申請書、活期儲蓄存款存摺封面及內
    頁影本、台北國際商業銀行存款憑條、投資理財帳戶活期儲
    蓄存款存摺封面及內頁影本、永豐銀行活期存款存摺封面及
    內頁影本、瑞峰公司統一編號查詢結果各1份等件為憑（見
    本院卷第51至71頁、第73頁），且為兩造所不爭執，是此部
    分之事實，自堪信為真實。
四、原告主張李旻峰陸續向其借款，後於101年3月21日，兩造簽
    訂系爭借據，由被告共同償還4,000,000元，被告卻迄未還
    款等節，為被告所否認，並以前開情詞置辯。是本院應審酌
    者厥為：㈠兩造間有無消費借貸之合意？原告有無交付借款
    予被告？㈡原告可得請求李旻峰返還之借款及相關利息為若
    干？㈢李旻峰所為時效抗辯有無理由？茲敘述如下:
　㈠兩造間有無消費借貸之合意？原告有無交付借款予被告？
　1.按稱消費借貸者，謂當事人一方移轉金錢或其他代替物之所
    有權於他方，而約定他方以種類、品質、數量相同之物返還
    之契約，民法第474條第1項定有明文。又稱消費借貸者，於
    當事人間必本於借貸之意思合致，而有移轉金錢或其他代替
    物之所有權於他方之行為，始得當之。是以消費借貸，因交
    付金錢之原因多端，除有金錢之交付外，尚須本於借貸之意
    思而為交付，方克成立；又金錢借貸契約為要物契約，以貸
    與人「金錢之交付」為該消費借貸契約成立之要件。此所謂
    交付，指貸與人將其對為借貸標的款項之事實上管領力移轉
    與借用人而言；再消費借貸，為要物契約，須以金錢或其他
    代替物之交付為構成要件，如對於交付之事實有爭執，自應
    由主張已交付之貸與人負舉證責任，此觀民法第474條之規
    定自明（最高法院98年度台上字第1045號、88年度台上字第
    1858號、79年度台上字第2722號、98年度台上字第1045號判
    決意旨可資參照）。次按原告對於自己主張之事實已盡證明
    之責後，被告對其主張，如抗辯其不實並提出反對之主張者
    ，則被告對其反對之主張，亦應負證明之責，此為舉證責任
    分擔之原則。又各當事人就其所主張有利於己之事實，均應
    負舉證之責，故一方已有適當之證明者，相對人欲否認其主
    張，即不得不更舉反證（最高法院99年度台上字第483號判
    決意旨可資參照）。
  2.原告主張兩造間確有消費借貸契約之合意，經其陸續交付借
    款4,000,000元，兩造間成立消費借貸契約一節，為被告所
    否認。經查，就於如附表編號1至16所示時間，原告自行或
    由其子女代為陸續匯款至李旻峰或瑞峰公司帳戶等事，為兩
    造所不爭執，已如前述，自堪認原告確曾交付款項予李旻峰
    。被告雖辯稱部分款項係由廖梨君、廖展宏代為匯款，且部
    分款項係匯至瑞峰公司之帳戶內，凡此均非兩造間資金往來
    云云，然對於原告之子女各為廖展宏、廖梨君一節，同為兩
    造所不爭執，則廖展宏、廖梨君基於親誼關係代原告匯出款
    項，或因原告與其等間不同法律關係而縮短給付匯出款項，
    另原告及廖展宏、廖梨君經李旻峰指定將款項匯至瑞峰公司
    帳戶等情形，實均與社會一般資金往來之常情無違，自難據
    此逕認原告及李旻峰間並無資金往來之情。至原告雖主張其
    於如附表編號17所示時間，有代李旻峰清償貸款，而出借款
    項232,946元予李旻峰云云，然依原告所提出之臺灣中小企
    業銀行收款利息收據1紙（見本院卷第63頁），尚無從認定
    確係由原告以自己之款項代為清償貸款，原告復未提出其他
    事證可佐，自難認定此部分原告有將款項交付予李旻峰之情
    事。
  3.次按民法第92條第1項前段規定，因被詐欺或被脅迫而為意
    思表示者，表意人得撤銷其意思表示。所謂因被脅迫而為意
    思表示，係指因相對人或第三人以不法危害之言語或舉動加
    諸表意人，使其心生恐怖，致為意思表示而言。當事人主張
    其意思表示係因被詐欺或脅迫而為之者，應就其被詐欺或被
    脅迫之事實，負舉證之責任（本院21年上字第2012號判例參
    照）（最高法院95年度台上字第2948號判決意旨可資參照）
    。經查，原告及李旻峰間上揭資金往來之原因關係固有多種
    可能，然參諸原告所提出系爭借據1紙（見本院卷第133頁）
    ，可知於101年3月21日，李旻峰確有在系爭借據上簽名，且
    系爭借據業已載明其向原告借款4,000,000元，因無法一次
    償還債務，遂經雙方協議還款方式等語，而原告於該時身為
    年滿37歲且具有相當智識程度及社會經驗之成年人，在系爭
    借據上簽名捺印時，當知悉系爭借據載明其向原告借款及相
    關還款方式之事，其仍在系爭借據上簽名捺印，反益徵李旻
    峰於101年3月21日前即已向原告多次借款，然因迄未還款，
    遂經兩造重新協議如何清償前開借款，亦即101年3月21日前
    ，原告及李旻峰即已多次達成消費借貸之合意，李旻峰現就
    上情諉為不知，臨訟始空言辯稱兩造間並無消費借貸契約之
    合意，顯非可採。又李旻峰另辯稱係因原告偕同廖梨君及其
    他陌生男子前往瑞峰公司車廠，其遭脅迫始在系爭借據上簽
    名捺印云云。惟查，此部分未據李旻峰提出任何事證可資證
    明，揆諸前揭說明，主張被脅迫者自應負舉證之責，李旻峰
    既未舉證以實其說，其此部分所辯，洵無足採。從而，本件
    兩造間實有多次消費借貸之合意，經原告於附表編號1至16
    所示時間，陸續交付如附表所示金額之借款予李旻峰，而均
    已成立消費借貸契約，且如附表編號1至16所示借款金額已
    逾越4,000,000元，迄至101年3月21日，經兩造商議後，李
    旻峰表示將還款4,000,000元予原告等事，均堪認定。
　4.原告另主張李春年共同承擔李旻峰上開借款債務，故其得一
    併請求李春年返還借款云云，固據原告提出本票5紙及系爭
    借據1紙為憑，然為被告所否認，並以前詞置辯。經查，細
    觀原告所提出系爭借據1紙（見本院卷第133頁），可見其上
    並無李春年之簽名、蓋章或捺印，自無從據此認定李春年有
    共同承擔李旻峰上開借款債務之事；復參諸原告所提出本票
    5紙（見本院卷第77至79頁），其上雖有李春年之簽名及捺
    印，然此業經李旻峰辯稱非李春年本人所為，是前開簽名捺
    印是否確係李春年所為，已值存疑，又此部分縱確屬李春年
    所為簽名及捺印，李春年所簽名捺印之處非發票人欄位，其
    究係欲為何票據行為，同有疑義，況縱李春年願與李旻峰共
    同開立前開本票，惟開立本票原因出於多端，或係自行借款
    ，或係出於擔保債務，或係承擔他人債務，或係與執票人間
    另有買賣或他種法律關係，非可一概而論，自無從遽認李春
    年係為承擔李旻峰上揭借款債務始共同簽發本票。此外，未
    據原告提出其他事證可資證明李春年確有承擔李旻峰上揭借
    款債務之意，原告逕向李春年請求返還本件借款，即為無理
    由，不應准許。
　㈡原告可得請求李旻峰返還之借款及相關利息為若干？
　1.按數人負同一債務或有同一債權，而其給付可分者，除法律
    另有規定或契約另有訂定外，應各平均分擔或分受之；又消
    費借貸契約，借用人應於約定期限內，返還與借用物種類、
    品質、數量相同之物；給付有確定期限者，債務人自期限屆
    滿時起，負遲延責任；遲延之債務，以支付金錢為標的者，
    債權人得請求依法定利率計算之遲延利息，但約定利率較高
    者，仍從其約定利率；應付利息之債務，其利率未經約定，
    亦無法律可據者，週年利率為百分之5，民法第271條前段、
    第478條前段、第229條第1項、第233條第1項、第203條分別
    定有明文。又按民法第478 條規定：消費借貸未定返還期限
    者，借用人得隨時返還，貸與人亦得定1 個月以上之相當期
    限催告返還。所謂貸與人得定1 個月以上之相當期限催告返
    還，非謂貸與人之催告必須定有期限，祇須貸與人有催告之
    事實，而催告後已逾1個月以上相當期限者，即認借用人有
    返還借用物之義務（最高法院73年度台抗字第413號裁判意
    旨可資參照）。準此，借款人向貸與人借款而未約定清償期
    者，屬未定清償期且未約定遲延利息之消費借貸契約，經貸
    與人對借用人催告還款，再經1個月之相當期限，應認此未
    定期限之消費借貸已催告屆期，借款人若尚未清償，應自翌
    日起負遲延責任自明。
　2.經查，本件李旻峰前向原告借款，且表示可償還4,000,000
    元，業經本院認定如前，又依前開規定，本件上揭借款之返
    還屬可分之債，原告現請求被告2人平均分擔之，然本件僅
    李旻峰與原告間有消費借貸契約法律關係，尚難認李春年確
    有承擔李旻峰上揭借款債務，亦如前述，是原告本件請求李
    旻峰返還2,000,000元，即屬有據；至原告請求李春年返還2
    ,000,000元部分，則屬無據。再參諸系爭借據所載，於101
    年3月21日，經原告向李旻峰催告還款，李旻峰自承可償還4
    ,000,000元，並簽發卷附發票日均為101年3月21日之本票5
    張，有系爭借據1紙及本票5張可參（見本院卷第133頁、第7
    7至79頁），足徵原告及李旻峰間於101年3月21日以前，已
    成立多次消費借貸契約，然均未約定清償期限，嗣經原告向
    李旻峰催告還款，李旻峰遂自承可償還4,000,000元，則依
    前開說明，堪認於101年3月21日原告向李旻峰催告還款，經
    過1個月之相當期限後，即已催告屆期，李旻峰自負有返還
    借款之義務甚明，李旻峰既迄未還款，是原告現僅請求李旻
    峰給付2,000,000元，及自支付命令繕本送達翌日之110年12
    月30日（見本院110年度司促字第37746號卷【下稱司促卷】
    第37至39頁送達證書）起加計法定遲延利息，應屬有據；至
    逾越前開範圍之請求，則屬無據，不應准許。
　㈢李旻峰所為時效抗辯有無理由？
　1.按民法第129條第1項第2款所稱承認，係因時效而受利益之
    債務人向債權人表示認識其請求權存在之觀念通知，此項承
    認無須一一明示其權利之內容及範圍等，以有可推知之表示
    行為即為已足。又債務人同意進行協商，且於協商過程中承
    認債權人之請求權存在，即生中斷時效之效力，不因協商未
    能達成一致之合意而受影響；又消滅時效因承認而中斷，為
    民法第129條第1項第2款所明定。所謂承認，乃債務人向請
    求權人表示認識其請求權存在之觀念通知，僅因債務人之一
    方行為而成立，無須得他方之同意。至於承認之方式法無明
    文，其以書面或言詞，以明示或默示，均無不可。故如債務
    人之一部清償、緩期清償或支付利息等，均可視為對於全部
    債務之承認；再民法第129條第1項第2款所稱之承認，為認
    識他方請求權存在之觀念表示，僅因債務人之一方行為而成
    立，無須得他方之同意，此與民法第144條第2項後段所稱之
    承認，須以契約為之者，其性質迥不相同；復民法第129條
    第1項第2款所謂之承認，係指義務人向請求權人表示認識其
    請求權存在之觀念通知。時效因承認而中斷者，其時效期間
    應重行起算（最高法院92年度台上字第291號、101年度台上
    字第1307號、72年度台上字第2259號、91年度台上字第208
    號判決意旨可資參照）。
　2.被告雖辯稱如附表編號1至9所示各筆匯款，匯款日期迄今均
    已逾越15年，原告此部分請求權均已罹於時效而消滅云云。
    惟查，前於110年11月23日，經原告向本院對被告提起本件
    返還借款之民事訴訟一節，有民事聲請支付命令狀上本院收
    狀戳章1枚可稽（見司促卷第7頁），則如附表編號1至9各筆
    交付借款之匯款時間距起訴時雖已逾越15年，然李旻峰於10
    1年3月21日經原告向其催告還款時，自承原告借款請求權存
    在，並請求緩期清償乙事，亦有系爭借據1紙可佐（見本院
    卷第133頁），足認李旻峰業已承認原告本件借款請求權，
    是依前開說明，借款請求權之時效因李旻峰之承認而中斷，
    時效期間應重行起算，則原告本件借款請求權均尚未罹於時
    效甚明，被告此部分所辯，自非可採。至李旻峰辯稱系爭借
    據未據原告簽名其上，亦無一式兩份云云，然揆諸前揭說明
    ，李旻峰就原告借款請求權之承認，係認識原告借款請求權
    存在之觀念表示，僅因李旻峰之一方行為而成立，無須得原
    告之同意，是李旻峰辯稱系爭借據未據原告簽名其上云云，
    即非可採，仍無從為有利於其之認定，併此說明。
五、綜上所述，原告基於消費借貸契約法律關係，請求李旻峰給
    付原告2,000,000元，及自110年12月30日起至清償日止，按
    週年利率5％計算之利息，為有理由，應予准許。逾此範圍之
    請求，為無理由，應予駁回。
六、兩造陳明願供擔保，聲請宣告假執行及免為假執行，經核原
    告勝訴部分，合於法律規定，爰分別酌定相當之擔保金額宣
    告之；至原告敗訴部分，其假執行之聲請已失所附麗，應併
    予駁回。
七、本件事證已臻明確，兩造其餘主張與攻擊防禦方法及所提證
    據，經審酌後認與本件判決之結果不生影響，爰不另一一論
    述，併此敘明。
八、訴訟費用負擔之依據：民事訴訟法第79條。
中　　華　　民　　國　　111 　年　　8 　　月　　18　　日
                  民事第五庭  法　官　黃乃瑩
如對本判決上訴，須於判決送達後20日內向本院提出上訴狀。如
委任律師提起上訴者，應一併繳納上訴審裁判費。　　　　　　
以上正本係照原本作成。
中　　華　　民　　國　　111 　年　　8 　　月　　22　　日
                              書記官　許宸和
附表：
編號 日期 借款金額 借款方式 匯款人 備註  1 95年1月16日 210,800元 匯款至李旻峰之帳戶 原告   2 95年2月6日 980,000元 同上 原告   3 95年3月13日 195,000元 同上 原告   4 95年5月22日 95,000元 現金存入李旻峰之帳戶 原告   5 95年5月29日 500,000元 匯款至李旻峰之帳戶 原告   6 95年7月6日 88,200元 同上 原告   7 95年7月20日 200,000元 同上 原告   8 95年7月28日 320,000元 同上 原告   9 95年6月1日 387,486元 匯款至瑞峰公司之帳戶 廖梨君 代為匯款  10 97年9月30日 978,100元 現金存入瑞峰公司帳戶 原告   11 97年11月13日 500,000元 匯款至瑞峰公司之帳戶 原告   12 97年11月19日 180,000元 同上 廖展宏 代為匯款  13 98年2月9日 500,000元 同上 廖展宏 代為匯款  14 98年3月9日 300,000元 同上 廖展宏 代為匯款  15 98年4月16日 600,000元 同上 廖展宏 代為匯款  16 98年7月1日 500,000元 同上 原告   17 97年8月25日 232,946元 代還台企青創貸款 原告